【裁判字號】    97,訴,1785
【裁判日期】    980408
【裁判案由】    偽造文書
【裁判全文】
臺灣臺北地方法院刑事判決              97年度訴字第1785號
公  訴  人  臺灣臺北地方法院檢察署檢察官
被      告  丁○○
                      4樓
選任辯護人  丁俊文律師
上列被告因偽造文書案件，經檢察官提起公訴（97年度偵字第17
672 號），本院判決如下：
    主  文
丁○○共同連續行使偽造私文書，足以生損害於公眾及他人，處
有期徒刑肆月，如易科罰金，以銀元參佰元即新臺幣玖佰元折算
壹日，減為有期徒刑貳月，如易科罰金，以銀元參佰元即新臺幣
玖佰元折算壹日，緩刑貳年，附表貳所示之署名均沒收。
    犯罪事實
一、緣高林實業股份有限公司（下稱高林公司，址設臺北市○○○路201 號台塑大樓前棟6 樓）係出口貿易商，正亞電業股
    份有限公司（下稱正亞公司）係生產裝飾燈泡及聖誕燈串製
    造商，2 公司生意往來多年，由高林公司自國外客戶接單後
    ，轉向正亞公司訂購，正亞公司自己生產燈具，另將包裝及
    印刷部分交由南捷企業股份有限公司（下稱南捷公司）承作
    ，正亞公司將燈具連同包裝、印刷完成後，再交付予高林公
    司出貨予國外客戶。丁○○係高林公司經理甲○○之助理，
    甲○○負責對外訂貨，談妥訂購之商品規格、數量、金額後
    ，再由丁○○負責聯絡後續之訂單製作業務，均為從事業務
    之人。因高林公司有數筆交易，向國外客戶低接訂單後，轉
    向正亞公司訂貨，正亞公司認報價太低，不願出貨，高林公
    司遂要求正亞公司以低價承接，日後再由其他方式補償正亞
    公司，正亞公司始同意出貨。甲○○遂於民國92年間某日與
    丙○○、戊○○接洽，言明由高林公司向南捷公司下訂單，
    但實際上南捷公司無庸出貨，而以該筆訂單上之貨款，抵扣
    正亞公司所積欠南捷公司之貨款，並補貼南捷公司印刷設計
    版費，以此方式補償正亞公司。且為利於高林公司會計部門
    依上開協議內容核撥款項，丁○○、甲○○、丙○○（甲○○、丙○○未經起訴）即共同基於行使業務上登載不實文書
    及偽造私文書之概括犯意聯絡，於92年12月15日前某日，在
    高林公司內，依高林公司撥款流程，先由丁○○擬定如附表
    2 所示7 家公司之虛偽不實訂單金額總表，再由丁○○依該
    總表製作如附表1 所示高林公司向南捷公司訂貨，且種類、
    數量、單價、金額均不實之印刷設計申請單，由甲○○、丙○○各代表高林公司、南捷公司簽名後交予丁○○行使之，
    以此業務上作成之訂單表示高林公司向南捷公司訂貨之不實
    事項，丁○○又於其後某日偽造如附表2 所示之送貨單私文
    書，並在附表2 編號1 至3 之送貨單上偽簽正亞公司戊○○
    之英文署名「RITA LIU」，以表示正亞公司簽收該批貨物，
    及由不知情之不詳成年人在附表2 編號4 至12之送貨單偽造
    如附表2 編號4 至12所示之署名，表示各該公司收受貨物之
    意，復於其後某日製作南捷公司發票由甲○○交予丙○○轉
    由不知情之南捷公司負責人乙○○簽名及蓋用南捷公司印章
    表示為南捷公司所開立之發票向丁○○行使後，嗣於其後某
    日由丁○○將附表1 所示印刷設計申請單、附表2 所示送貨
    單及南捷公司發票持向高林公司會計部門報帳以行使，使高
    林公司會計部門信確有向南捷公司訂購上開貨品，因而核撥
    新臺幣（下同）1,121,168 元予南捷公司，其中644,734 元
    即為甲○○應允補償正亞公司之金額，用以扣抵正亞公司積
    欠南捷公司之款項。嗣因正亞電業公司續向高林實業公司請
    求補償，惟高林實業公司否認有上開承諾，正亞電業公司遂
    於94年間向臺灣臺北地方法院提起民事損害賠償訴訟（94年
    度重訴字第1036號）敗訴，向臺灣高等法院（95年度重上字
    第413 號）提起上訴時，高林實業公司於96年8 月13日在該
    訴訟中提出附表1 所示之印刷設計申請單、附表2 所示之送
    貨單及南捷公司發票主張交易內容為真，足生損害於戊○○
    、高林公司對於交易數量及貨款管制之正確性、正亞公司、
    南捷公司對於帳務管理之正確性。
二、案經戊○○訴由臺北市政府警察局松山分局報請臺灣臺北地
    方法院檢察署檢察官偵查起訴。
    理  由
壹、程序方面
一、證人戊○○於警詢中之陳述無證據能力：
  (一)按被告以外之人於檢察事務官、司法警察官或司法警察調查
    中所為之陳述，與審判中不符時，其先前之陳述具有較可信
    之特別情況，且為證明犯罪事實存否所必要者，得為證據，
    刑事訴訟法第159 條之2 定有明文。
  (二)證人戊○○於警詢中所為之陳述，因屬審判外之陳述，為傳
    聞證據，惟證人戊○○於警詢中所為之陳述整體而言，核與
    其於本院審判中之證述相符，是其於警詢中所為之陳述並不
    符合刑事訴訟法第159 條之2 有關傳聞例外之規定，不得作
    為認定本案犯罪事實有無之證據，並無證據能力，此時，當
    以證人戊○○於審判中之證述作為證據。
二、證人丙○○、甲○○於偵查中之證述有證據能力：
    按被告以外之人於偵查中向檢察官所為陳述，除顯有不可信
    之情況者外，得為證據，刑事訴訟法第159 條之1 第2 項定
    有明文。本件證人丙○○、甲○○於檢察官偵查中以證人身
    份向檢察官具結所為之證述，未曾提及檢察官在偵查時有不
    法取供之情形，亦無顯不可信之情況，依上說明，證人丙○○、甲○○於偵查中之證言自具有證據能力。
貳、實體方面
一、訊據被告丁○○固坦承如附表2 編號1 至3 所示之送貨單上
    「RITA LIU」為其所書寫，惟矢口否認有何行使業務上登載
    不實文書及偽造私文書犯行，辯稱：高林公司並無補償正亞
    電業公司之協議，高林公司確實有向南捷公司訂如附表1 所
    示之印刷設計申請單上所載貨物，且南捷公司也有送貨給正
    亞電業公司，附表1 、2 所示之印刷設計申請單、送貨單都
    是甲○○交給我的，我在附表2 編號1 至3 所示送貨單寫「
    RITA LIU」是備註甲○○交代我要與告訴人聯絡是否有收到
    南捷公司之出貨云云。辯護人則以：依證人丙○○證稱本件
    是與甲○○洽談由甲○○指示及決定，並未與被告洽談，且
    印刷設計申請單均是由甲○○交付觀之，足見不論印刷設計
    申請單或送貨單均係由甲○○交給被告，並由甲○○告知被
    告有關送貨給正亞公司出貨如有問題可與告訴人聯絡，因此
    被告才以手寫註記正亞「RITA LIU」等語資為被告辯護。
二、經查：
  (一)92年間高林公司經理甲○○確實與正亞公司戊○○協議補償
    正亞公司，並將補償款直接付給南捷公司扣抵正亞公司積欠
    南捷公司之貨款，被告知悉此情並曾就補償事宜聯絡告訴人
    戊○○，此經證人即告訴人戊○○於本院審理時證稱：正亞
    公司認高林公司的訂單價格不划算，但高林公司說高買低賣
    的帳無法作，以後他們會以其他的單子補給我們；甲○○都
    是隔了幾天之後才打電話告訴我說希望我們可以接這筆訂單
    ，條件是高林公司願意以補差價的方式來補，至於如何補這
    個差價，在電話中並沒有說明；高林公司沒有事先的承諾書
    ，但事後每年年底對帳，對帳方式是寫聯絡單，上面有逐筆
    載明補償金的內容是如何來的，跟他們已經補償給我們的金
    額及日期，還有餘額的數字；談補給正亞公司差價的協議都
    是與甲○○接洽，被告有1 次在場；92年高林公司打電話來
    告訴正亞公司說可以扣除多少金額，我們只知道扣抵的金額
    ，但是他們是用什麼方式扣抵，我就不清楚等語（本院卷第
    44頁反面、第45頁反面、第46頁、第47頁、第48頁）；核與
    證人即前高林公司經理甲○○於偵查及本院審理時證稱：本
    件事實上沒有此筆交易，是客人先跟我們詢價，因市場競爭
    所以先跟工廠談用多少錢接下訂單，若接單價格低於工廠成
    本價格，我們就會補差價到工廠的成本價；正亞或國際工廠
    在年底會將這些差額從付給南捷印刷廠的貨款中直接扣除，
    換句話說，正亞及國際少付了南捷印刷廠的印刷費用，當作
    是我們高林公司付給正亞及國際的差價補額；每筆交易談價
    格時，將所有的條件都講定了才會打印正式訂單，助理丁○○會在年底之前總結每一家公司（如正亞、國際）與印刷廠
    、高林公司三方面的差價，通常都是高林公司欠其他公司的
    錢；本件補差價是由我、被告、黃世峰與戊○○小姐接洽等
    語相符（本院卷第110 頁反面、第111 頁、第113 頁反面、
    第114 頁、97年度他字第1090號卷第89頁），足見高林公司
    向正亞公司訂貨時報價太低，正亞公司不願意出貨，高林公
    司遂提出補償正亞公司之協議，嗣後甲○○及被告亦與告訴
    人接洽履行該補償協議等情，應可認定。
  (二)而高林公司於92年間為同時補償正亞公司、國際公司2 家製
    造廠商及南捷公司印刷廠商，由被告結算高林公司與正亞公
    司、國際公司、南捷公司三方之差價，並配合高林公司會計
    部門核撥款項流程，由甲○○與丙○○共同在如附表1 所示
    虛偽不實之印刷設計申請單上簽名以示有此訂單，其數額即
    為高林公司補償正亞、國際、南捷公司差價之總額一情，此
    經證人丙○○於偵查及本院審理時證稱：南捷公司沒有與高
    林公司直接交易，可是印刷時，沒有達到印刷的最低量，我
    們會跟他們爭取說要他們補給我們一些版費，至於版費不是
    正式的欠費，我們只負責印刷紙盒，直接出貨給正亞公司或
    國際公司的聖誕燈廠；版費的問題，因為不到出貨量但是我
    們又幫高林公司設計版面是我們的損失，所以我們希望高林
    公司能補貼我們，但是因為下訂單的對象是工廠，所以我們
    不可能拿發票去向高林公司請款，所以才希望高林公司能以
    補貼的方式補貼給我們；印刷設計申請單是甲○○交給我簽
    的，左邊簽名是我簽的，甲○○說款項是要撥給正亞公司、
    國際公司、南捷公司，所以要用這種方式叫我簽名，是為了
    轉款項而製作，要湊金額到1,121,168 元，我根本沒有依照
    內容出貨，但是錢有匯給我們（本院卷第48頁、第49頁、第
    49頁反面、第50頁、97年度他字第1090號卷第26頁），核與
    證人甲○○於本院審理時證稱南捷印刷廠補版費一事是與南
    捷公司黃先生接洽，高林公司撥給南捷印刷廠的款項，是為
    了折抵高林公司積欠正亞公司的債務等語（本院卷第112 頁
    、第112 頁反面）大致相符，並有如附表1 所示甲○○、丙○○簽名於其上之印刷設計申請單在卷可稽（97年度他字第
    1090號卷第52頁至第53頁、第54頁、第55頁、第55頁反面、
    第56頁反面、第57頁、第58頁、第59頁、第60頁、第61頁、
    第61頁反面、第63頁反面至第67頁反面、第68頁反面至第72
    頁反面、第73頁反面至第77頁反面、本院卷第174 頁），衡
    情高林公司為貿易商，購買盒裝聖誕燈串成品外銷，自無必
    要向正亞公司、國際公司之包裝紙盒印刷廠商即南捷公司另
    下訂單之必要，且本件高林公司既未與南捷公司實際交易，
    則如附表1 所示之印刷設計申請單內容自屬虛偽不實。而甲○○、丁○○為使高林公司會計部門信確有訂購如附表1 所
    示印刷設計申請單上所載金額之貨品，另偽造如附表2 所示
    之南捷公司送貨單、南捷公司發票，以在外觀上顯現南捷公
    司有出貨、請款之表象，此經證人甲○○於本院審理時證稱
    ：會計部門要確信印刷廠有送貨，所以要有送貨單（本院卷
    第114 頁），及證人丙○○於偵查及本院審理時證稱：這些
    送貨單不是我們作的，發票也是甲○○交給我帶回去南捷公
    司蓋章（97年度他字第1090號卷第26頁、本院卷第50頁反面
    、第51頁），與證人戊○○於本院審理時證稱附表2 編號1
    至3 所示之送貨單不是南捷公司的，因南捷公司的送貨單不
    是這樣子，正亞公司並未收受南捷公司如上開送貨單上所載
    貨物，伊也沒有在這3 張送貨單上簽名等語明確（本院卷第
    43頁反面、第44頁），況除附表2 編號1 至3 所示之送貨至
    正亞公司之送貨單上簽有「RITA LIU」外，其餘所示送貨至
    如附表2 編號4 至12所示6 家公司之送貨單上亦有各該公司
    員工之簽名，並有附表2 所示之南捷公司送貨單、南捷公司
    發票附卷可憑（97年度他字第1090號卷第29頁至第31頁、第
    52頁、第53頁反面、第54頁反面、第56頁、第57頁反面、第
    58頁反面、第59頁反面、第60頁反面、第62頁、第63頁、第
    68頁、第73頁），惟高林公司對此7 家公司基本上都有固定
    的聯絡人，甲○○無須特別交代被告，此經證人甲○○證述
    明確（本院卷第114 頁），且觀諸附表2 所示之送貨單上均
    已載明送貨對象及地點，何需在每張送貨單上另行註明員工
    姓名？足見該等送貨單及其上之簽名係為表示如附表2 所示
    之7 家公司收受該批貨物而偽造，應可認定。再佐以嗣後高
    林公司確依附表1 所示印刷設計申請單及送貨單合計之總額
    1,121,168 元（小數點以下進位）開立支票予南捷公司，正
    亞公司因而得沖抵高林公司644, 734元欠款，此有高林公司
    開具上開金額支票、南捷公司載明「應收款國際280,000 、
    正亞644,734 、高林入款196,434 」之轉帳傳票、正亞公司
    傳票維護作業、明細分類帳各1 份（97年度他字第1090號卷
    第83頁、第84頁、第167 頁、本院卷第158 頁）存卷可參，
    是被告與甲○○為補償正亞公司644,734 元，而虛偽製作附
    表1 所示之印刷設計申請單、附表2 所示送貨單、發票等情
    ，應可認定。
  (三)被告雖辯稱印刷設計申請單及送貨單均非其所製作，其在附
    表2 編號1 至3 所示送貨單上書寫「RITA LIU」僅係用以備
    註甲○○所交代與告訴人聯絡出貨事宜云云，惟被告知悉「
    RITA LIU」為告訴人在商場上使用之英文名，此經告訴人於
    本院審理時證述綦詳（本院卷第43頁），亦經被告供述屬實
    。而被告為甲○○之助理，由被告在年底時理帳，計算南捷
    印刷廠補給正亞公司貨物的差價，97年度他字第1090號卷第
    50頁之7 家公司訂單金額總表是由被告整理據以製作補差價
    之印刷設計申請單等情，復經證人甲○○於本院審理時證述
    在卷（本院卷第110 頁反面、第112 頁、第113 頁反面、第
    114 頁），足見被告自不可能對於本件對正亞公司補差價一
    事毫無所悉，再參以依高林公司會計部門核撥經費流程，必
    須檢附高林公司之印刷設計申請單、南捷公司之送貨單及發
    票此等外觀上確有高林公司訂貨、南捷公司出貨、請款、正
    亞等公司收受貨物之證明方才核撥款項，亦經證人甲○○證
    述如前，且告訴人均係與被告聯絡訂單出貨事宜，此經證人
    即告訴人證述明確（本院卷第46頁反面），被告既為甲○○
    之助理，對於高林公司為補償正亞公司款項一情亦知悉，則
    為補償正亞公司而製作內容不實之7 家公司訂單金額總表，
    憑以製作如附表1 所示之印刷設計申請單、附表2 所示之南
    捷公司送貨至7 家公司之送貨單、南捷公司發票，並交由南
    捷公司丙○○完成簽名、蓋印後回收，再向高林公司會計部
    門申請核撥等細部流程由甲○○交由身為甲○○助理之被告
    執行一節，亦屬合理，是如附表1 所示之印刷設計申請單、
    附表2 所示送貨單及南捷公司發票均為被告製作，並就需甲○○、丙○○配合簽名、蓋印之部分交由甲○○、丙○○簽
    名或由丙○○轉由不知情之南捷公司負責人乙○○簽名、用
    印後，送還被告交由高林公司會計部門行使，要無疑義。被
    告雖另辯稱其係為註記甲○○所交代之聯絡人云云，惟在附
    表2 編號1 至3 所示之送貨單上已載明送貨對象為正亞公司
    ，且被告亦長期與告訴人聯絡訂單事宜，自無另行在送貨單
    上註記告訴人姓名之必要，況被告亦未曾就附表2 編號1至3
    所示貨品與告訴人聯絡，此經被告自承為真，足見被告在上
    開送貨單上簽名之用意在表示告訴人以正亞公司名義收受該
    批貨物，是被告在附表2 編號1 至3 所示之送貨單上簽署「
    RITA LIU」，即有偽造正亞公司員工即告訴人簽收貨物之故
    意，至為灼然，被告辯稱其在附表2 編號1 至3 送貨單上書
    寫「RITA LIU」僅係為與告訴人聯絡確認出貨事宜而備註於
    其上，孰能置信。
  (四)至於丙○○明知高林公司未向南捷公司訂購如附表1 所示之
    貨品，本不能簽署附表1 所示之印刷設計申請單，並開立發
    票，其為替南捷公司向高林公司爭取補償款，竟配合被告、
    甲○○製作不實之文書向高林公司會計部門核銷偽作交易證
    明，各個階段環環相扣，丙○○確有共同參與行使偽造私文
    書及業務上登載不實文書之主觀犯意及行為分擔，堪以認定
    。
  (五)綜上所述，被告行使偽造私文書及業務上登載不實文書犯行
    ，事證明確，均可認定，應依法論科。
三、本案相關法律之比較適用：
  (一)查被告行為後，刑法部分條文業於94年2 月2 日修正公布，
    並自95年7 月1 日起施行。按行為後法律有變更者，適用行
    為時之法律，但行為後之法律有利於行為人者，適用最有利
    於行為人之法律，現行刑法第2條 第1 項定有明文，該條文
    係規範行為後法律變更所生新舊法律比較適用之準據法，是
    刑法第2 條第1 項本身雖經修正，但無比較新舊法適用之問
    題，應一律適用裁判時之現行刑法第2 條第1 項之規定，為
    「從舊從輕」之比較。又新舊刑法關於刑之規定，雖同採從
    輕主義，惟比較時仍應就罪刑有關之共犯、未遂犯、想像競
    合犯、牽連犯、連續犯、結合犯，以及累犯加重、自首減輕
    暨其他法定加減原因（如身分加減）與加減比例等一切情形
    ，綜其全部之結果，而為比較，再適用有利於行為人之法律
    處斷，而不得一部割裂分別適用不同之新舊法（最高法院24
    年上字第4634號判例意旨、95年第8 次刑事庭會議決議參照
    ）。準此：
  1.罰金刑部分：刑法第33條第5 款關於罰金刑之規定亦修正公
    布，修正前刑法第33條第5 款規定：「罰金：1 元（銀元）
    以上」，並依現行法規所定貨幣單位折算新臺幣條例規定，
    以銀元1 元折算新臺幣3 元，修正後刑法第33條第5 款則規
    定：「罰金：新臺幣1,000 元以上，以百元計算之」，惟修
    正後刑法第33條第5 款所定罰金刑最低數額，較之修正前提
    高，自以修正前刑法第33條第5 款規定有利於被告。
  2.共同正犯部分：刑法第28條共犯修正施行前規定「2 人以上
    共同實施犯罪之行為者，皆為正犯」，修正施行後規定「2
    人以上共同實行犯罪之行為者，皆為正犯」，修法後將完全
    未參與犯罪行為之實行之陰謀共同正犯及預備共同正犯刪除
    ，限縮共同正犯之適用範圍，比較結果，自以修正後刑法第
    28條之規定較有利於被告。
  3.連續犯部分：修正後刑法第56條連續犯之規定業經刪除，此
    雖非犯罪構成要件之變更，惟顯已影響行為人刑罰之法律效
    果，自屬法律變更，而修正後之刑法，既無連續犯得論以裁
    判上一罪之情形，所犯之數罪，應按其具體情形而可能論以
    數罪併罰，是比較新舊法結果，應適用較有利於被告之行為
    時法律，即應依修正前刑法第56條論以連續犯。
  4.綜合上述各條文修正前、後之比較，以被告行為時即95年7
    月1 日修正施行前之刑法，較有利於被告，自應依現行刑法
    第2 條第1 項前段規定，適用修正前刑法之相關規定予以論
    處。
  5.又查於被告行為後，刑法第41條第1 項亦經總統於94年2 月
    2 日修正公布，並依刑法施行法第10條之1 規定自95年7 月
    1 日施行。修正前刑法第41條第1 項前段原規定：「犯最重
    本刑為5 年以下有期徒刑以下之刑之罪，而受6 個月以下有
    期徒刑或拘役之宣告，因身體、教育、職業、家庭之關係或
    其他正當事由，執行顯有困難者，得以1 元以上3 元以下折
    算一日，易科罰金。」，且被告行為時之易科罰金折算標準
    ，依修正前罰金罰鍰提高標準條例第2 條前段（現已刪除）
    之規定，本係就其原定數額提高為100 倍折算1 日，故被告
    行為時之易科罰金折算標準乃以銀元300 元折算1 日，經折
    算後應以新臺幣900 元折算為1 日。惟修正後刑法第41條第
    1 項前段則改以：「犯最重本刑為5 年以下有期徒刑以下之
    刑之罪，而受6 個月以下有期徒刑或拘役之宣告者，得以新
    臺幣1,000 元、2,000 元或3,000 元折算一日，易科罰金。
    」，乃就易科罰金之折算標準予以提高。從而，比較修正前
    、後所定之易科罰金折算標準，當以修正前之規定較有利於
    被告，亦應依刑法第2 條第1 項前段之規定，適用行為時即
    修正前之舊法。
四、論罪科刑：
  (一)被告為高林公司經理甲○○之助理，負責甲○○對外訂購貨
    品後聯繫訂單業務，為從事業務之人，是印刷設計申請單應
    屬被告業務上所掌之文書；而高林公司訂貨後無庸負責送貨
    、收款，且該等送貨單、發票均以南捷公司名義出具，是製
    作送貨單、發票並非被告之業務，應屬私文書。被告明知印
    刷設計申請單為其業務上製作不實之文書、送貨單及發票為
    虛偽製作之私文書進而行使，足生損害於戊○○、高林公司
    對於交易數量及貨款管制之正確性、正亞公司、南捷公司對
    於帳務管理之正確性。核被告所為，係犯刑法第216 條、第
    210 條行使偽造私文書罪及第216 條、第215 條行使業務登
    載不實文書罪。
  (二)被告於92年12月15日前某日偽造如附表1 所示之印刷設計申
    請單、及於同年12月15日前某日偽造如附表2 所示之送貨單
    及於附表2 編號1 至3 所示送貨單上告訴人簽名之行為，各
    次時間、地點密接，方式相同，行為之獨立性極為薄弱，且
    係出於同一辦理申請核撥補償金之目的，各次偽造之行為
    應視為數個舉動之接續施行，合為包括之一行為予以評價，
    屬接續犯。
  (三)被告偽造「RITA LIU」之簽名，係其偽造送貨單之部分行為
    ，被告偽造私文書及業務上登載不實文書之低度行為，已為
    行使之高度行為所吸收，不另論罪。
  (四)丙○○雖非從事業務之人，然仍得與從事業務而在業務上做
    成該文書之被告、甲○○間共犯此部分行使業務上登載不實
    文書罪，論以共同正犯。被告與甲○○、丙○○間，就行使
    偽造私文書及業務上登載不實文書犯行有犯意聯絡及行為分
    擔，均為共同正犯。
  (五)被告利用不知情之成年人偽造附表2 編號4 至12所示之人之
    簽名，為間接正犯。
  (六)被告先後多次行使偽造私文書及行使業務上登載不實文書行
    為，時間緊接、犯罪構成要件相同，顯係基於概括犯意反覆
    為之，應依修正前刑法第56條連續犯之規定各論以刑法第21
    6 條、第210 條行使偽造私文書罪、刑法第216 條、第215
    條行使業務上登載不實文書罪一罪，並加重其刑。
  (七)又被告將附表1 所示印刷設計申請單、附表2 所示送貨單及
    發票持向高林公司會計部門行使，係以一行為同時觸犯上開
    二罪名，為想像競合犯，依刑法第55條規定，從一重論以連
    續行使偽造私文書罪處斷。
  (八)被告行使偽造南捷公司發票私文書及業務上登載不實之印刷
    設計申請單犯行，雖未據起訴，然分別與公訴人起訴行使送
    貨單私文書間有連續犯、想像競合犯之裁判上一罪關係，本
    院自應併予審究。
  (九)爰審酌被告明知高林公司前有補償正亞公司之協議，竟未向
    高林公司會計部門據實以報，反而製作如附表1 、2 所示之
    印刷設計申請單、送貨單及發票等不實文書向高林公司會計
    部門行使，固然便於高林公司會計部門核撥款項，惟亦造成
    高林公司收支帳目混淆之困擾，事後並遭高林公司用作訴訟
    上對己有利之證明，所生危害非輕，且犯後一再推諉，尚無
    悔意，惟念及正亞公司因而受益領取補償金等一切情狀，量
    處如主文所示之刑，並諭知易科罰金之折算標準。又查被告
    犯罪行為時間於96年4 月24日以前，核符中華民國96年罪犯
    減刑條例第2 條第1 項第3 款規定，應減其宣告刑二分之一
    如主文所示，並再諭知易科罰金之折算標準。
  (十)末查，被告前無不良素行，未曾因故意犯罪受有期徒刑以上
    刑之宣告，有臺灣高等法院被告前案紀錄表在卷可稽；雖被
    告犯後均一再否認犯罪，態度不佳，難認有悔意，惟被告所
    為實際上已達到正亞公司要求補償之目的，經本院審酌再三
    ，認被告僅居於甲○○之助理地位，悉聽從甲○○之決定，
    其等自知正亞公司以低價接單，為履行補助正亞公司向高林
    公司爭取補償金之承諾，以致便宜行事而誤蹈法網，非圖一
    己之私，歷經長期訴訟過程亦已從中受到精神上某種程度之
    煎熬，經此教訓，當知所警惕，而諒無再犯之虞，本院因認
    其刑之宣告，以暫不執行為適當，並諭知如主文所示之緩刑
    期間，以勵自新。
  (十一)再被告於如附表2 編號1 至3 所製作之文書上偽造之「RITA
    LIU 」之簽名，不問屬於犯人所有與否，爰均依刑法第219
    條規定宣告沒收，附表2 編號4 至12所製作文書上之簽名，
    亦為被告等人為向高林公司請款，由不詳之成年人所偽造，
    前已敘明，亦依同法條規定宣告沒收之。另被告偽造如附表
    1 所示印刷設計申請單、附表2 所示送貨單、發票，均已交
    由高林公司會計部門辦理核撥款項，非屬被告所有之物，爰
    不為沒收之諭知。
據上論斷，應依刑事訴訟法第299 條第1 項前段，刑法第2 條第
1 項前段、修正前刑法第28條、修正前刑法第56條、刑法第216
條、第210 條、第215 條、第219 條、第55條、修正前刑法第41
條第1 項前段，刑法第74條第1 項第1 款，刑法施行法第1 條之
1 ，中華民國96年罪犯減刑條例第2 條第1 項第3 款、第7 條、
第9 條，修正施行前罰金罰鍰提高標準條例第2 條，現行法規所
定貨幣折算新臺幣條例第11條，判決如主文。
本案經檢察官蔡彥守到庭執行職務。
中    華    民    國    98    年    4     月    8     日
                  刑事第十八庭審判長法  官  胡宗淦
                                    法  官  彭慶文
                                    法  官  林芳華
以上正本證明與原本無異。
如不服本判決應於收受送達後10日內向本院提出上訴書狀，並應
敘述具體理由；其未敘述上訴理由者，應於上訴期間屆滿後20日
內向本院補提理由書（均須按他造當事人之人數附繕）「切勿逕
送上級法院」。
                                書記官  林鈴芬
中    華    民    國    98    年    4     月    8     日
附錄本案論罪科刑法條
刑法第216條
行使第210 條至第215 條之文書者，依偽造、變造文書或登載不
實事項或使登載不實事項之規定處斷。
刑法第210條
偽造、變造私文書，足以生損害於公眾或他人者，處5 年以下有
期徒刑。
刑法第215條
從事業務之人，明知為不實之事項，而登載於其業務上作成之文
書，足以生損害於公眾或他人者，處3 年以下有期徒刑、拘役或
500 元以下罰金。
附表1
┌──┬──────┬─────┬──────┬────────┐
│編號│印刷設計申請│金額      │對應之送貨單│備註            │
│    │單號        │（新臺幣）│            │                │
├──┼──────┼─────┼──────┼────────┤
│ 1  │000000000XOL│35,695.8元│附表2 編號1 │97年度他字第1090│
│    │            │          │            │號卷第52頁反面  │
├──┼──────┼─────┼──────┼────────┤
│ 2  │000000000XOL│13,490.4元│附表2 編號1 │97年度他字第1090│
│    │            │          │            │號卷第53頁      │
├──┼──────┼─────┼──────┼────────┤
│ 3  │000000000XOL│190,990.8 │附表2 編號2 │97年度他字第1090│
│    │            │元        │            │號卷第54頁      │
├──┼──────┼─────┼──────┼────────┤
│ 4  │000000000XOL│115,466.4 │附表2 編號3 │97年度他字第1090│
│    │            │元        │            │號卷第55頁、第55│
│    │            │          │            │頁反面          │
├──┼──────┼─────┼──────┼────────┤
│ 5  │000000000XOL│76,776元  │附表2 編號4 │97年度他字第1090│
│    │            │          │            │號卷第56頁反面、│
│    │            │          │            │第57頁          │
├──┼──────┼─────┼──────┼────────┤
│ 6  │000000000X2L│90,165.6元│附表2 編號5 │97年度他字第1090│
│    │            │          │            │號卷第58頁      │
├──┼──────┼─────┼──────┼────────┤
│ 7  │000000000XOL│7,912.8元 │附表2 編號6 │97年度他字第1090│
│    │            │          │            │號卷第59頁      │
├──┼──────┼─────┼──────┼────────┤
│ 8  │000000000X4L│42,984元  │附表2 編號7 │97年度他字第1090│
│    │            │          │            │號卷第60頁      │
├──┼──────┼─────┼──────┼────────┤
│ 9  │000000000X1L│82,026元  │附表2 編號8 │97年度他字第1090│
│    │            │          │            │號卷第61頁、第61│
│    │            │          │            │頁反面          │
├──┼──────┼─────┼──────┼────────┤
│ 10 │000000000X5L│71,424元  │附表2 編號9 │本院卷第174 頁  │
├──┼──────┼─────┼──────┼────────┤
│ 11 │000000000X1L│6,144元   │附表2 編號10│97年度他字第1090│
│    │            │          │            │號卷第63頁反面  │
├──┼──────┼─────┼──────┼────────┤
│ 12 │000000000X1L│9,408元   │附表2 編號10│97年度他字第1090│
│    │            │          │            │號卷第64頁      │
├──┼──────┼─────┼──────┼────────┤
│13  │000000000X1L│14,208元  │附表2 編號10│97年度他字第1090│
│    │            │          │            │號卷第64頁反面  │
├──┼──────┼─────┼──────┼────────┤
│14  │000000000X1L│9,456元   │附表2 編號10│97年度他字第1090│
│    │            │          │            │號卷第65頁      │
├──┼──────┼─────┼──────┼────────┤
│15  │000000000X1L│4,560元   │附表2 編號10│97年度他字第1090│
│    │            │          │            │號卷第65頁反面  │
├──┼──────┼─────┼──────┼────────┤
│16  │000000000X1L│2,640元   │附表2 編號10│97年度他字第1090│
│    │            │          │            │號卷第66頁      │
├──┼──────┼─────┼──────┼────────┤
│17  │000000000X1L│3,264元   │附表2 編號10│97年度他字第1090│
│    │            │          │            │號卷第66頁反面  │
├──┼──────┼─────┼──────┼────────┤
│18  │000000000X1L│2,784元   │附表2 編號10│97年度他字第1090│
│    │            │          │            │號卷第67頁      │
├──┼──────┼─────┼──────┼────────┤
│19  │000000000X1L│3,360元   │附表2 編號10│97年度他字第1090│
│    │            │          │            │號卷第67頁反面  │
├──┼──────┼─────┼──────┼────────┤
│20  │000000000XOL│27,972元  │附表2 編號11│97年度他字第1090│
│    │            │          │            │號卷第68頁反面  │
├──┼──────┼─────┼──────┼────────┤
│21  │000000000XOL│40,512元  │附表2 編號11│97年度他字第1090│
│    │            │          │            │號卷第69頁      │
├──┼──────┼─────┼──────┼────────┤
│22  │000000000XOL│59,544元  │附表2 編號11│97年度他字第1090│
│    │            │          │            │號卷第69頁反面  │
├──┼──────┼─────┼──────┼────────┤
│23  │000000000XOL│40,152元  │附表2 編號11│97年度他字第1090│
│    │            │          │            │號卷第70頁      │
├──┼──────┼─────┼──────┼────────┤
│24  │000000000XOL│24,624元  │附表2 編號11│97年度他字第1090│
│    │            │          │            │號卷第70頁反面  │
├──┼──────┼─────┼──────┼────────┤
│25  │000000000XOL│17,448元  │附表2 編號11│97年度他字第1090│
│    │            │          │            │號卷第71頁      │
├──┼──────┼─────┼──────┼────────┤
│26  │000000000XOL│13,932元  │附表2 編號11│97年度他字第1090│
│    │            │          │            │號卷第71頁反面  │
├──┼──────┼─────┼──────┼────────┤
│27  │000000000XOL│18,480元  │附表2 編號11│97年度他字第1090│
│    │            │          │            │號卷第72頁      │
├──┼──────┼─────┼──────┼────────┤
│28  │000000000XOL│12,804元  │附表2 編號11│97年度他字第1090│
│    │            │          │            │號卷第72頁      │
├──┼──────┼─────┼──────┼────────┤
│29  │000000000X2L│12,336元  │附表2 編號12│97年度他字第1090│
│    │            │          │            │號卷第73頁反面  │
├──┼──────┼─────┼──────┼────────┤
│30  │000000000X2L│21,312元  │附表2 編號12│97年度他字第1090│
│    │            │          │            │號卷第74頁      │
├──┼──────┼─────┼──────┼────────┤
│31  │000000000X2L│15,072元  │附表2 編號12│97年度他字第1090│
│    │            │          │            │號卷第74頁反面  │
├──┼──────┼─────┼──────┼────────┤
│32  │000000000X2L│8,256元   │附表2 編號12│97年度他字第1090│
│    │            │          │            │號卷第75頁      │
├──┼──────┼─────┼──────┼────────┤
│33  │000000000X2L│7,488元   │附表2 編號12│97年度他字第1090│
│    │            │          │            │號卷第75頁反面  │
├──┼──────┼─────┼──────┼────────┤
│34  │000000000X2L│4,032元   │附表2 編號12│97年度他字第1090│
│    │            │          │            │號卷第76頁      │
├──┼──────┼─────┼──────┼────────┤
│35  │000000000X2L│3,600元   │附表2 編號12│97年度他字第1090│
│    │            │          │            │號卷第76頁反面  │
├──┼──────┼─────┼──────┼────────┤
│36  │000000000X2L│5,568元   │附表2 編號12│97年度他字第1090│
│    │            │          │            │號卷第77頁      │
├──┼──────┼─────┼──────┼────────┤
│37  │000000000X2L│5,280元   │附表2 編號12│97年度他字第1090│
│    │            │          │            │號卷第77頁反面  │
├──┴──────┼─────┴──────┴────────┤
│總金額            │1,121,167元                               │
└─────────┴─────────────────────┘
 附表2
┌──┬───────┬──────┬────────┬──────┐
│編號│地點          │日期        │簽名            │備註        │
├──┼───────┼──────┼────────┼──────┤
│1   │正亞電器股份有│92年5月26日 │「RITA LIU」署名│97年度他字第│
│    │限公司        │            │壹枚            │1090號卷第52│
│    │              │            │                │頁          │
├──┼───────┼──────┼────────┼──────┤
│2   │正亞電器股份有│92年3月27日 │「RITA LIU」署名│97年度他字第│
│    │限公司        │            │壹枚            │1090號卷第53│
│    │              │            │                │頁反面      │
├──┼───────┼──────┼────────┼──────┤
│3   │正亞電器股份有│92年4月26日 │「RITA LIU」署名│97年度他字第│
│    │限公司        │            │壹枚            │1090號卷第54│
│    │              │            │                │頁反面      │
├──┼───────┼──────┼────────┼──────┤
│4   │照倫有限公司（│92年4月23日 │「Wilson Lai」署│97年度他字第│
│    │連宏）        │            │名壹枚          │1090號卷第56│
│    │              │            │                │頁          │
├──┼───────┼──────┼────────┼──────┤
│5   │鴻暢電器有限公│92年4月20日 │「Won Fen-Chen」│97年度他字第│
│    │司            │            │署名壹枚        │1090號卷第57│
│    │              │            │                │頁反面      │
├──┼───────┼──────┼────────┼──────┤
│6   │照倫有限公司（│92年5月27日 │「Wilson Lai」署│97年度他字第│
│    │連宏）        │            │ 名壹枚         │1090號卷第58│
│    │              │            │                │頁反面      │
├──┼───────┼──────┼────────┼──────┤
│7   │鴻暢電器有限公│92年6月8日  │「Won Fen-Chen」│97年度他字第│
│    │司            │            │ 署名壹枚       │1090號卷第59│
│    │              │            │                │頁反面      │
├──┼───────┼──────┼────────┼──────┤
│8   │國際電器廠    │92年6月9日  │「James Kuo」署 │97年度他字第│
│    │              │            │ 名壹枚         │1090號卷第60│
│    │              │            │                │頁反面      │
├──┼───────┼──────┼────────┼──────┤
│9   │凱利企業有限公│92年6月7日  │「Ariel Chen」署│97年度他字第│
│    │司            │            │ 名壹枚         │1090號卷第62│
│    │              │            │                │頁          │
│    │              │            │                │            │
├──┼───────┼──────┼────────┼──────┤
│10  │凱利企業有限公│92年3月25日 │「Ariel Chen」署│97年度他字第│
│    │司            │            │ 名壹枚         │1090號卷第63│
│    │              │            │                │頁反面      │
├──┼───────┼──────┼────────┼──────┤
│11  │里仁實業有限公│92年3月24日 │「Joyce Hsieh 」│97年度他字第│
│    │司            │            │ 署名壹枚       │1090號卷第68│
│    │              │            │                │頁          │
├──┼───────┼──────┼────────┼──────┤
│12  │大誠塑膠企業有│92年3月26日 │「蘇Chive」署名 │97年度他字第│
│    │限公司        │            │ 壹枚           │1090號卷第73│
│    │              │            │                │頁          │
└──┴───────┴──────┴────────┴──────┘


司法院資訊處製作；財團法人民間司法改革基金會備份。
